臺灣高雄地方法院民事判決　　　　　　　99年度訴字第2002號
原　　　告　林振富
原　　　告　林馬赧
上　一　人
訴訟代理人　陳瑞珠
被　　　告　楊瑞欽
上列當事人間損害賠償事件，本院民國100 年1 月20日言詞辯論
終結，判決如下：
    主      文
被告應給付原告林振富新臺幣壹拾捌萬玖仟元，及自民國九十九
年二月二日起至清償日止，按週年利率百分之五計算之利息。
被告應給付原告林馬赧新臺幣貳拾貳萬肆仟肆佰元，及自民國九
十九年二月二日起至清償日止，按週年利率百分之五計算之利息
。
原告其餘之訴均駁回。
訴訟費用由被告負擔百分之二十，餘由原告各負擔百分之四十。
本判決第一項、第二項均得假執行。但被告如分別以新臺幣壹拾
捌萬玖仟元、新臺幣貳拾貳萬肆仟肆佰元為原告林振富、林馬赧
供擔保後，各得免為假執行。
    事實及理由
一、本件原告起訴主張：被告於民國98年5 月30日7 時17分許，
    駕駛車牌號碼2T-7729 號自用小客車，沿高雄市燕巢區（即
    原高雄縣燕巢鄉○○○路與湖內巷口之交叉路口時，在多車
    道逕行左轉彎卻不先駛入內側車道，且左轉車未讓直行車先
    行，直接由外車道左轉致撞擊由原告林振富駕駛及搭載原告
    林馬赧之車牌號碼VW-4102 號自用小客車（下稱系爭事故）
    ，原告林振富因而受有右遠端橈骨骨折、右股骨線性骨折、
    右膝撕裂傷、臉部撕裂傷等傷害；而林馬赧則受有右橈骨骨
    折、右第一第五掌骨骨折、右脛骨骨折等傷害（原告二人所
    受之傷害下均稱系爭傷害），長期無法工作，原告林振富受
    有不能工作損失30萬元、未來醫療及復健部分之費用6 萬元
    ，原告林馬赧因日常生活需專人日夜照護，受有看護費用21
    6,000 元、後續醫療及復健費用6 萬元，及強制險未能理賠
    之差額3 萬元之損害，又原告等因系爭事故身心痛苦不堪，
    均請求慰撫金60萬元。為此，爰依侵權行為法律關係提起本
    訴，並聲明求為：(一)被告應給付原告林振富96萬元，及自起
    訴狀繕本送達翌日起至清償日止，按週年利率5%計算之利息
    ；(二)被告應給付原告林馬赧92萬6000元，及自起訴狀繕本送
    達翌日起至清償日止，按週年利率5%計算之利息。
二、被告則以：雖不爭執系爭事故之發生及原告所受之系爭傷害
    ，而有部分過失，惟原告亦與有過失等語，資為抗辯，並聲
    明：(一)原告之訴駁回；(二)如受不利判決、願供擔保請准宣告
    免為假執行。
三、兩造爭執及不爭執事項：
（一）不爭執事項：
    (一)兩造確實發生系爭事故。
    (二)被告就系爭事故之發生自認有部分過失。
    (三)被告對原告因系爭事故受有系爭傷害不爭執。
（二）爭執事項：
    (一)原告是否與有過失？如有，過失比例為何？
    (二)原告請求之各項金額有無理由？如有，金額以若干為適當
      ？
四、本院之判斷：
（一）就原告是否與有過失之部分：
    (一)按汽車行駛時，駕駛人應注意車前狀況及兩車併行之間隔
      ，並隨時採取必要之安全措施；另汽車行駛至交岔路口，
      其行進、轉彎，應讓直行車先行，道路交通安全規則第94
      條第3 項、第102 條第1 項第7 款分別定有明文。
    (二)經查，系爭事故之發生，係因被告駕駛車號2T-7729 號自
      小客貨車，於98年5 月30日7 時17分許，沿高雄市燕巢區
      （即原高雄縣燕巢鄉○○○路由北往南方向行駛，行經與
      湖內巷交叉路口時左轉，而與對向直行駛前來由原告林振
      富駕駛並搭載林馬赧車號VW-4102 號自用小貨車碰撞而肇
      事，因而致原告受有系爭傷害等情，除經被告坦承在卷外
      ，復有高雄縣政府岡山分局道路交通事故調查報告表及照
      片黏貼紀錄表附卷可參（見上開警局高縣岡警偵移字第09
      80012204號影卷第9 頁背面至15頁背面，下稱警卷）在卷
      可參，堪可認定。又佐以系爭事故之發生時，天候晴天，
      日間自然光線，路面乾燥無缺陷及障礙，視距良好，且被
      告持有相當之駕駛執照等情，有前開道路交通事故調查報
      告表附卷可證，自當知悉轉彎車應禮讓直行車，即應確實
      遵守，復無不能注意之情事，竟貿然左轉彎，未禮讓對向
      來車致發生系爭事故，並致原告等受有系爭傷害，是被告
      因上開違規左轉之駕駛行為，已使直行往來之用路人受有
      妨礙，足生車輛通行之危險，自有過失甚明。
    (三)惟原告林振富駕駛前述車輛行經交叉路口時，本亦應注意
      車前狀況及兩車併行之間隔，並隨時採取必要之安全措施
      ，然原告林振富亦在考領有適當駕駛執照之情形下（參前
      述高雄縣政府岡山分局道路交通事故調查報告表），並無
      不能注意之情事，而觀兩車碰撞之地點，被告業已左轉逾
      道路中心，是苟原告林振富確有隨時注意車前狀況，並採
      取必要之全安措施，亦當不致發生系爭事故，然原告林振
      富竟疏未注意被告已有駕車左轉之情形，致與被告所駕駛
      之車輛發生碰撞，是堪認原告林振富就系爭事故之發生，
      亦有過失。況參以系爭事故經送臺灣省車輛行車事故鑑定
      委員會鑑定之結果，亦認被告轉彎車疏未讓對向直行車先
      行為肇事主因，原告林振富駕車行經行車管制號誌交岔路
      口疏未注意車前狀況為肇事次因，此有臺灣省車輛行車事
      故鑑定委員會覆議意見書覆議字第981725號函（見臺灣高
      雄地方法院檢察署98年度調偵字第1446號卷第19、20頁）
      在卷可佐；是以兩造就系爭事故之發生，俱有過失，且渠
      等之前述過失，均可認與原告所受系爭傷害間皆具因果關
      係，則本院審酌上開肇事經過，認被告應就系爭事故之發
      生負70% 之過失責任，而原告林振富負30% 之過失責任。
（二）原告請求之各項金額有無理由？如有，金額以若干為適當
      之部分：
    (一)按因故意或過失，不法侵害他人之權利者，負損害賠償責
      任；不法侵害他人之身體或健康者，對於被害人因此喪失
      或減少勞動能力，或增加生活上之需要時，應負損害賠償
      責任；不法侵害他人之身體、健康、名譽、自由、信用、
      隱私、貞操，或不法侵害其他人格法益而情節重大者，被
      害人雖非財產上之損害，亦得請求賠償相當之金額。民法
      第184 條第1 項前段、第193 條第1 項、第195 條第1 項
      前段分別定有明文。次按慰撫金之賠償其核給之標準固與
      財產上損害之計算不同，然非不可斟酌雙方身分資力與加
      害程度，及其他各種情形核定相當之數額，最高法院51年
      台上字第223 號判例可資參照。本件被告於上開時、地駕
      車，既有轉彎車未禮讓直行車之過失，因而致原告等受有
      系爭傷害，揆諸前揭法律規定，自應就原告二人因此所受
      關於身體、健康之損害內負賠償之責。茲就原告二人因系
      爭車禍所受損害而可請求之金額，分述如下：
    1.原告林振富部分：
    (1)不能工作損失部分：
      查原告林振富主張因系爭事故所受之前開系爭傷害，致其
      無法於下班後與其母親即原告林馬赧共同經營果園工作，
      而受有30萬元勞務損失等情，因被告並不爭執先前原告2
      人於系爭事故發生前確有務農之事實（見本院卷第53頁）
      ，又經兩造合意，如原告確有不能工作之事實，原告2 人
      每月務農損失部分以每人每月1 萬計算（見本院卷第56頁
      ），而經本院檢視原告所提出之保證責任高雄縣燕巢青隆
      果菜運銷合作社所出具之證明書（見本院卷第58、59頁）
      ，堪認上開金額亦應稱合理；又查原告林振富因受系爭傷
      害，經本院就原告林振富因系爭事故而受有之傷害，是否
      影響其工作能力函詢義大醫療財團法人義大醫院（下稱義
      大醫院）之結果，據義大醫院函覆結果為林振富當次所受
      傷勢需專人全日看護約1 個月，且1 年無法從事負重工作
      ，此有義大醫院99年11月30日義大醫院字第09901563號函
      在卷可稽（見本院卷第48頁）。準此以觀，林振富因系爭
      傷害於1 年期間無法負重，即難以從事經營果園之工作，
      則以前開兩造合意務農損失以每月1 萬元計算，即受有不
      能工作之損害12萬元【計算式：10,000×12＝120,000 】
      ，逾此部分之請求，不能准許。
    (2)精神慰撫金部分：
      原告林振富因系爭事故受有右遠端橈骨骨折、右股骨線性
      骨折、右膝撕裂傷、臉部撕裂傷等諸多傷害，且如前所述
      ，1 年內亦無法負重，是其身體及精神上受有治療期間諸
      多痛苦及不便，是原告林振富主張其精神上受有極大之痛
      苦，情節應屬重大，堪值採信。而原告林振富除兼職務農
      外，現正職電子業，98年度年所得為557,054 元，名下有
      房屋、土地、田賦及投資十數筆，財產總額15,930,613元
      ，此有稅務電子閘門財產所得調件明細表在卷可憑（見本
      院卷第16至27頁）。被告98年度年所得1,000 元，名下無
      財產，此亦有稅務電子閘門財產所得調件明細表在卷可考
      （見本院卷第10至12頁）。本院審酌原告林振富之經濟狀
      況、受傷程度及被告經濟能力及本件過失情節等上情，認
      原告請求精神慰撫金60萬元，實屬過高，應以15萬元，較
      為允當，逾此部分之請求，不能准許。
    (3)未來醫療及復健費用之部分：
      此部分之費用，因原告林振富於本院審理期間，業已捨棄
      （見本院卷第56頁），是此部分之金額，本院爰不再加以
      審酌論駁，併此敘明。
    2.原告林馬赧部分：
    (1)看護費用：
      原告林馬赧雖主張其因系爭事故受有需專人日夜照顧看護
      之必要長達6 個月之久，並以每日1,200 元計算，請求看
      護費用216,000 元等語；惟本院經就原告林馬赧所受系爭
      傷害有無受看護必要部分函詢亦義大醫院，而據上開義大
      醫院函覆為林馬赧當次所受傷勢需專人全日看護約2 個月
      ，且需休養1 年方可回復工作能力（見本院卷第48頁）；
      本院審酌原告林馬赧已年近80歲，年事已高醀右橈骨、右
      脛骨均骨折，客觀上勢將導致其行動不便，參以前述義大
      醫院之回函，是應認原告林馬赧因系爭事故受有前開傷害
      ，而長達2 月需專人看護，且主張以每月1,200 元計算看
      護費用，亦應屬適當，是林馬赧得請求看護費用應為72,0
      00元【計算式：1,200 ×30×2 ＝72,000】，逾此部分之
      請求，尚非有據。
    (2)未受強制責任險理賠部分：
      原告林馬赧雖主張尚有未受強制險理賠之差額3 萬元云云
      ，惟未見其提出證據以實其說，故此部分主張之金額，容
      非可採，應予駁回。
    (3)精神慰撫金部分：
      原告林馬赧則受有右橈骨骨折、右第一第五掌骨骨折、右
      脛骨骨折等諸多傷害，其身體及精神上受有治療期間諸多
      痛苦及不便，又原告林馬赧年近80歲年事已高，受有上開
      傷害需休養1 年方可回復其工作能力，其肉體及精神上自
      受有極大之痛苦，情節應屬重大，足堪認定。則原告林馬
      赧從事果園工作，每月果菜款收入約萬餘元，名下無財產
      ，此有原告林馬赧高雄縣燕巢鄉農會活期儲蓄存摺稅務電
      子閘門財產所得調件明細表在卷可憑（見本院卷第31至35
      頁、第13至15頁）。本院審酌原告林馬赧之經濟狀況、受
      傷程度、經濟能力、年齡及被告經濟能力、本件過失情節
      等上情，認原告請求精神慰撫金60萬元，實屬過高，應以
      30萬元，較為允當，逾此部分之請求，不能准許。
    (4)未來醫療及復健費用之部分：
      此部分之費用，因原告林馬赧於本院審理期間，業已捨棄
      （見本院卷第56頁），是此部分之金額，本院爰不再加以
      審酌，併此敘明。
    (二)又按損害之發生或擴大，被害人與有過失者，法院得減輕
      賠償金額，或免除之；前項之規定，於被害人之代理人或
      使用人與有過失者，準用之。民法第217 條第1 項、第3
      項分別定有明文。此項規定之目的在謀求加害人與被害人
      間之公平，倘受害人於事故之發生亦有過失時，由加害人
      負全部賠償責任，未免失諸過酷，是以賦與法院得減輕其
      賠償金額或免除之職權。惟所謂被害人與有過失，須被害
      人之行為助成損害之發生或擴大，就結果之發生為共同原
      因之一，行為與結果有相當因果關係，始足當之。且法院
      對於酌減賠償金額若干抑或完全免除，雖有裁量之自由，
      但應斟酌雙方原因力之強弱與過失之輕重以定之（最高法
      院95年度台上字第2463號判決意旨參照）。系爭交通事故
      之發生，兩造就系爭事故之發生俱有過失及因果關係，而
      原告林振富有30% 之過失，已如前述，而原告林馬赧為原
      告林振富搭載之人，足見原告林馬赧搭乘原告林振富駕駛
      之自小客貨車，擴大其活動範圍而為原告林振富之使用人
      ，應可認定。依前述規定，原告林馬赧自應承擔原告林振
      富就系爭事故發生之過失，即30% 之過失，被告應賠償原
      告林馬赧之金額，亦應減輕30% 。準此，原告林振富原得
      請求被告賠償之金額為不能工作損失12萬元、精神慰撫金
      15萬元，共27萬元，而減輕被告賠償責任30% 後，原告林
      振富得請求之金額應為189,000 元【計算式：270,000 ×
      （1 －30% ）＝189,0 00】；而原告林馬赧原得請求被告
      賠償之金額為看護費用72,000元、精神慰撫金30萬元，共
      計37萬2000元，而減輕被告賠償責任30% 後，原告林馬赧
      得請求之金額應為260,400 元【計算式：372,000 ×（1
      －30% ）＝260, 400】。
    (三)再按保險人依強制汽車責任保險法規定所為之保險給付，
      視為被保險人損害賠償金額之一部分，被保險人受賠償請
      求時，得扣除之，強制汽車責任保險法第32條定有明文。
      原告林馬赧自承其有受領36,000元強制險看護費用之理賠
      ，亦未扣除於本件其看護費用之請求，被告對此亦不爭執
      。揆諸上開規定，原告林馬赧得請求之金額，應扣除其已
      領取強制責任保險理賠金部分，是原告林馬赧得請求之金
      額為224,400 元【計算式：260,400 －36,000＝224,400
      】。
五、綜上所述，原告依侵權行為法律關係，請求被告賠償原告林
    振富189,000 元、賠償原告林馬赧224,400 元，及均自起訴
    狀繕本送達翌日（即99年2 月2 日）起至清償日止，按週年
    利率5%計算之利息，為有理由，應予准許。逾此範圍之請求
    ，並無理由，應予駁回。
六、本件判命被告給付之金額，合計均未逾500,000 元，爰依民
    事訴訟法第389 條第1 項第5 款，職權宣告假執行。而被告
    陳明願供擔保，聲請宣告免為假執行，經核無不合，爰酌定
    相當擔保金額准許之。
據上論結，本件原告之訴為一部有理由，一部無理由，依民事訴
訟法第79條、第389 條第1 項第5 款、第392 條第2 項，判決如
主文。
中    華    民    國   100    年    2     月    10    日
                      民事第六庭法  官  李怡諄
以上正本係照原本作成。
如對本判決上訴，須於判決送達後20日內向本院提出上訴狀。如
委任律師提起上訴者，應一併繳納上訴審裁判費。
中    華    民    國   100    年    2     月    10    日
                                書記官  陳俊亦